最高法院刑事裁定　　　　　　　一○○年度台抗字第二九五號
抗　告　人　龔家楠
上列抗告人因違反槍砲彈藥刀械管制條例案件，不服台灣高等法
院中華民國九十九年十二月二十七日駁回聲請再審之更審裁定
（九十九年度聲再更(一)字第四號），提起抗告，本院裁定如下：
    主  文
抗告駁回。
    理  由
按有罪之判決確定後，有刑事訴訟法第四百二十條第一項所定情
形之一者，得為受判決人之利益聲請再審。又刑事訴訟法第四百
二十條第一項第六款所謂「發現確實之新證據」，係指該證據於
事實審法院判決前業已存在，為法院、當事人所不知，不及調查
斟酌，至其後始行發現，且就證據本身形式觀察，固不以絕對不
須經過調查程序為條件，但必須顯然可認為足以動搖原有罪之確
定判決，而為受判決人無罪、免訴、免刑或輕於原判決所認罪名
之判決者為限。亦即該「新證據」須可認為確實具有足以動搖原
確定判決，而對受判決人為更有利判決之「確實性」外，尚須具
備該證據係在事實審法院於判決前已存在，因未經發現，不及調
查斟酌，或審判時未經注意，至其後始行發現之「嶄新性」特質
，二者不可或缺。倘未具備上開「確實性」與「嶄新性」二聲請
再審新證據之特性，即不能據為聲請再審之原因。本件抗告人龔
家楠因違反槍砲彈藥刀械管制條例案件，對於台灣高等法院九十
六年度上訴字第三二三四號確定刑事判決聲請再審，聲請意旨略
稱：(一)抗告人於上訴後，業已主張警方送鑑定之槍枝與抗告人當
場遭查扣之槍枝係不同之槍枝，抗告人明顯係被栽贓，理由為抗
告人當場查扣之槍枝，其槍管為銀色，而鑑定書之送件槍枝，其
槍管辨識明顯為黑色，業經原審法院開庭當庭檢視。惟該主張仍
為原審法院以抗告人查獲時所持槍枝照片中並未見黑色槍管，係
因拍攝角度所致，並非與送鑑槍枝不同為由，駁回抗告人之上訴
。(二)抗告人上訴至本院後，詳載本案槍枝之實體與槍管長度、大
小尋求有無遭警方栽贓之實證，並委請其父母，從桃園市○○路
一八七號一樓之華山玩具有限公司，買到與扣案槍枝同型之玩具
手槍，將該玩具手槍分解後，其玩具槍管測得長度為六十mm，依
照偵卷第六七頁及第五八頁之送鑑定槍管長度六十四mm，二者明
顯有差距，已足證該槍管明顯被替換栽贓。(三)其辯護人為證明警
方送鑑定槍枝與抗告人當場遭查扣之槍枝係不同之槍枝，可由照
片之拍攝中，查見差異端倪，遂補上橙色黏土後長六十三㎜（與
警方所送鑑定槍枝長度相近），並將該玩具槍組合後再仿偵卷第
三五頁之拍攝方式以多重角度拍攝槍枝，均明確可拍攝到橙色黏
土槍管。並將警方在抗告人所經營之銓成車業行內辦公桌，當場
所拍攝之槍枝相片（偵查卷第三三、三五頁），以及在警局內辦
公桌上之槍枝相片放大翻拍，由放大照片中明顯看出槍枝之槍管
露出為銀色，與送鑑定槍枝之黑色槍管明顯不同。(四)本案確定判
決書第八頁記載「故被告及其辯護人主張被告遭查獲當時所攝槍
枝照片，並未見黑色槍管，顯與送鑑定槍枝不同云云，乃係因拍
攝角度，致看不出槍枝之黑色槍管，且依偵查卷第三五頁下方照
片及第五八頁送鑑定槍枝照片均能看出槍枝之外觀並無二致，故
而被告前揭所辯，委無足採」，為證明原確定判決有刑事訴訟法
第三百七十九條第十款有依本法應於審判期日調查之證據未予調
查，致抗告人受錯誤認定遭受冤獄，故抗告人之母遂於本案判決
確定後，在民國九十九年三月三日委託財團法人台灣經濟科技發
展研究院（以下稱經發院）將台灣板橋地方法院檢察署九十五年
度偵字第一八六一七號卷宗內，在銓成車業行辦公桌上所拍攝之
槍枝相片以及在警察局辦公桌上之槍枝相片作為「比對標的一」
，同卷內刑事警察局槍彈鑑定書所附槍枝相片作為「比對標的二
」，再由經發院採購同款式之「COLT」玩具槍枝作為經發院鑑定
之參考資料依據，委託經發院就該二標的所顯示之槍枝狀況異同
進行比對，並提出專業鑑定意見。(五)經發院鑑定比對發現結果為
：1.比對標的二之槍管及覆進桿特別突出於滑套之外，其突出比
例明顯高於參考用槍枝（比對標的一中之第三至第八組相片則無
法看到槍管及覆進桿）。2.比對標的二滑套末端與槍枝本體未處
於同一位置上，而有些微的距離落差，以致其保險鈕顯然無法扣
上（表示該改造槍管有一定長度致無法與原華山之玩具之槍身完
全契合）。3.但參考用槍枝及比對標的一中之第三至第八組相片
其槍枝之滑套末端與其槍枝本體之末端處於同一位置且比對標的
一中之第一及第二組相片之保險鈕已扣上，參考用槍枝之保險鈕
雖未扣上，但處於可扣上之狀態，「故二者（指比對標的二之槍
枝及參考用槍枝）在穩定狀態下應存在有零件位置差異」、「連
帶地，亦可進一步得知比對標的二在槍枝結構的相對關係上與比
對標的一並不相同」、「換言之，比對標的二與比對標的一存在
有明顯的差異」。4.其鑑定結論如下：「委託人所提供之『比對
標的一』槍枝照片八組以及『比對標的二』內政部警政署刑事警
察局槍彈鑑定書影本，二者所呈現的槍枝應存在有差異」。5.經
經發院專業鑑定之結果，因槍枝機械係具有不可改變鋼性結構之
特性與現象，故若警方所送鑑定槍枝與抗告人當場遭查扣之槍枝
，係相同之槍枝時，則送鑑定槍枝必當吻合而槍管無法突出。惟
送鑑定槍枝之槍管突出且槍身無法吻合，明顯與抗告人當場遭查
扣之槍枝（槍身與槍管吻合）及比對未更換槍管玩具手槍（槍身
與槍管吻合），係不同之槍枝。6.綜上所述，足認扣案時之槍枝
與送鑑定之槍枝確為不同，抗告人確係遭受冤屈而應受無罪之判
決。7.退萬步言，即使依偵查卷第七頁抗告人於警詢時曾稱有自
行將槍管打通且於原審準備程序中承認將槍枝之阻鐵打掉，而有
製造之罪嫌，但該被打通原有槍管有無殺傷力尚未經鑑定（若有
殺傷力就不必被偷偷更換），更何況該被打通之原有槍管至目前
為止尚不見蹤影，自不能僅憑抗告人之陳訴，即認定為抗告人犯
罪之自白，遑論作為犯罪之證據，故按刑事訴訟法第一百五十四
條第二項與同法第三百零一條第一項之規定，足認抗告人就製造
部分即使被起訴，亦應受無罪之判決。至抗告人持有槍枝部分，
則爰依刑事訴訟法第四百二十條第一項第六款規定，聲請再審云
云。原裁定則以：(一)原審九十六年度上訴字第三二三四號確定判
決，係依抗告人警詢、偵查、第一審及原審審理時之自白，警方
於抗告人所經營之「詮成車業行」辦公桌之抽屜內，起出扣案改
造手槍之搜索扣押筆錄暨扣押物品目錄表一份及查獲照片二幀，
內政部警政署刑事警察局九十五年八月三十日刑鑑字第○九五○
一一五九二七號槍彈鑑定書就扣案改造槍枝（槍枝管制編號00
00000000），係仿COLT廠半自動手槍製造之槍枝，換裝
土造金屬槍管而成之改造槍枝，機械性能良好，可擊發適用子彈
，認具殺傷力之鑑定結果等證據資料，認抗告人之自白與事實相
符，而認定抗告人係犯槍砲彈藥刀械管制條例第八條第一項之未
經中央主管機關許可，持有可發射子彈具有殺傷力持有改造手槍
罪。原確定判決並於理由中詳述認定之理由及證據，更對抗告人
包括前述遭查扣槍枝與送鑑定槍枝並非同一等辯解，逐項說明捨
棄不採之理由，述明：「被告（即抗告人）父母買來之槍枝是否
與被告遭查扣之槍枝相同？已有疑義，且被告遭查扣送鑑定之槍
枝已經改造換裝土造金屬槍管……是送鑑定槍枝與被告父母新買
之玩具手槍已有不同，辯護人為被告前揭辯解即屬無理由，故辯
護人請求傳訊華山玩具公司負責人，即無必要」等語明確（見原
審九十六年度上訴字第三二三四號判決第八、九頁）。足認抗告
人所指其父母另行購買之玩具手槍與扣案、送鑑定槍枝不同一節
，業於前開事實審程序中提出主張並聲請調查，復經法院斟酌考
量，認無調查必要，並非法院所不知或不及調查斟酌之證據甚明
。(二)抗告人所提鑑定報告係於判決確定（即九十八年十一月二十
六日）後，在九十九年三月三日由抗告人之母委託，九十九年四
月十三日由經發院工業科學技術所製作之鑑定研究報告書，此有
該鑑定報告之記載可憑，顯非事實審判決前已經存在之證據。且
其鑑定資料為：1.委託人即抗告人家人所提供：(1)槍枝照片八組
共二十四張、(2)內政部警政署刑事警察局槍彈鑑定書影本、(3)台
灣板橋地方法院檢察署九十五年度偵字第一八六一七號卷影本、
(4)刑事上訴理由狀、(5)光碟片、(6)委託人即被告家人所購買之「
COLT」槍枝二支（產品編號均為FS－○四一九，顏色為黑色與銀
色各一）；2.鑑定單位另於九十九年三月八日至華山玩具有限公
司購買之玩具槍「COLT POCKET.二五」（產品編號：FS－○四一
九；顏色：銀色）一支，亦經載明於鑑定研究報告書第二頁之「
鑑定依據」中；其鑑定內容第一章更先敘明「一、本案僅係針對
照片的情況進行比對，而非以實物進行比對，因此如照片內容與
比對標的之實物存在差異，仍應以該實物為準。二、由於前述之
照片不清晰情況，本所特別就比對標的所屬之槍枝購買一『應為
同型號』之玩具手槍，並就其內容同樣進行照片拍攝……。三、
由於單純的照片內容差異比對往往受制於許多非實物本身的因素
，因此在分析過程中，應搭配槍枝結構之基本狀況與內容予以判
斷較為妥適」（詳鑑定報告書第二、五頁），是其鑑定客體確非
原審前開案件之扣押及鑑定槍枝亦堪認定。又不論前開照片比對
，或以另行取得之實物對比照片再為比較之鑑定方式，是否準確
可採，亦不論其鑑定結果是否合於抗告人所指其家人另行購得之
槍枝確與送鑑槍枝不符云云，以該鑑定係參酌案外槍枝，而非就
確定判決認定之槍枝結構進行鑑定，自難認係足以動搖原判決認
定結果之證據，使抗告人得受有利之裁判。原裁定以抗告人原聲
請再審意旨所舉事由，均非屬上開法條所定發現確實之新證據，
認本件再審之聲請無理由，予以駁回，經核並無違誤。抗告意旨
以警方送驗槍枝槍管與抗告人遭查扣之槍枝槍管不同係於事實審
法院判決前業已存在，但為法院、當事人均不確知，事後經鑑定
機關所確認，符合嶄新性要件；而該鑑定機關具有相當可信度，
且須本件裁定開始再審後，始能進行槍枝比對，自足以動搖有罪
之確定判決云云，係對原裁定已明白論駁之事項，或就原確定判
決採證認事職權之行使，徒憑己見再事爭辯，並據以指摘原裁定
不當，應認其抗告為無理由，予以駁回。
據上論結，應依刑事訴訟法第四百十二條，裁定如主文。  
中    華    民    國  一○○  年    四    月  二十一  日
                      最高法院刑事第十庭
                          審判長法官  黃  一  鑫  
                                法官  張  春  福  
                                法官  林  勤  純  
                                法官  陳  國  文  
                                法官  宋  明  中  
本件正本證明與原本無異
                                      書  記  官  
中    華    民    國  一○○  年    四    月  二十八  日
                                                     ｍ